臺灣高等法院臺中分院民事判決
111年度重上字第60號
上  訴  人  黃添進  
訴訟代理人  劉憲璋律師                    
複  代理人  賴書貞律師
被上訴人    曾義豐（原名曾建福）



訴訟代理人  張慶宗律師
上列當事人間請求返還買賣價金事件，上訴人對於民國111年1月
18日臺灣臺中地方法院110年度重訴字第400號第一審判決提起上
訴，本院於民國111年8月3日言詞辯論終結，判決如下：
    主  文
上訴駁回。
第二審訴訟費用由上訴人負擔。
    事實及理由
一、上訴人主張：伊於民國101年1月30日以新臺幣（下同）3億5
    337萬1780元向被上訴人購買坐落臺中市○○區○○段000000○00
    0000○000000地號等3筆土地（下稱系爭土地），簽訂不動產
    買賣契約書（下稱第一份契約），並依約支付簽約款1100萬
    元予被上訴人；兩造於101年6月27日交涉達成協議，改由陳
    金蘭、李靜智單純出名與伊三人以相同價金向被上訴人承買
    系爭土地，簽立不動產買賣契約書（下稱第二份契約），所
    有價金仍由伊支付，並以前所給付之簽約金1100萬元抵充價
    款，伊再墊付土地增值稅568萬8713元，合計1668萬8713元
    作為第一期款（簽約款），於後伊陸續支付第二期款2500萬
    元及第三期部分款項700萬元，扣除履約保證服務費15萬元
    ，總計已支付買賣價金4853萬8713元。嗣被上訴人以伊遲延
    給付價金為由寄發律師函，伊於101年9月11日至被上訴人家
    中協商，當日被上訴人表示與其要沒收價金為違約金，不如
    作為另份買賣契約之第一期款云云，致伊誤信以為所給付價
    金全數無法取回且已無救濟管道，乃同意簽立解除買賣契約
    書，被上訴人旋將系爭土地出售予巫國想，訂立新買賣契約
    （下稱第三份契約），約定總價為3億8639萬7180元。伊係
    受詐欺，爰以原審民事準備㈠暨聲請調查證據狀作為撤銷解
    除買賣契約書之意思表示。又解除買賣契約書並未經李靜智
    授權簽立，不生效力，且伊對於第二份契約縱有違約，被上
    訴人沒收伊已給付之價金，亦屬過苛，不符比例原則，本件
    合理違約金應為300萬元，被上訴人應將其餘買賣價金4553
    萬8713元返還予伊。爰依民法第252條、第179條規定，求為
    命被上訴人返還伊4553萬8713元本息之判決（原審為上訴人
    敗訴之判決，上訴人聲明不服，提起上訴）。並上訴聲明：
    ㈠原判決廢棄。㈡被上訴人應給付上訴人4553萬8713元，及自
    110年8月20日起至清償日止，按週年利率5%計算之利息。㈢
    願供擔保請准宣告假執行。
二、被上訴人則以：巫國想出面購買系爭土地係因與上訴人、李
    靜智、陳金蘭間合作開發契約，第三份契約第一期款中有28
    73萬1287元係由巫國想簽發支票所支付，伊亦依第三份契約
    將系爭土地分別移轉登記予陳金蘭及李靜智，應足認李靜智
    有授權上訴人全權處理合作開發等事宜。上訴人於101年9月
    11日代理李靜智簽訂合作開發契約書既經李靜智授權，則上
    訴人為達開發系爭土地之目的，於同日代理李靜智簽訂解除
    第二份契約，自同在李靜智概括授權範圍內。況且簽訂第二
    份契約時，李靜智已出具授權委託書，亦讓伊相信李靜智有
    授權上訴人代理解除第二份契約，故縱然上訴人指稱解除買
    賣契約書非屬李靜智授權代理範圍，亦有民法第169條表見
    代理之適用等語，資為抗辯。並答辯聲明：㈠上訴駁回。㈡如
    受不利判決，願供擔保請准宣告免為假執行。
三、查兩造於101年1月30日就系爭土地買賣簽立第一份契約，約
    定總價金3億5337萬1780元，上訴人並支付簽約款1100萬元
    ，其後於101年6月27日改由上訴人、陳金蘭及李靜智三人與
    被上訴人就同一買賣標的及價格簽訂第二份契約，將上開11
    00萬元轉為第二份契約之部分簽約款，第二份契約已給付價
    金總計4853萬8713元（含前開簽約款1100萬元）；嗣101年9
    月11日，上訴人、陳金蘭、李靜智（由上訴人代理）與被上
    訴人簽立「解除買賣契約書」而解除第二份契約，被上訴人
    於同日與巫國想就系爭土地買賣簽立第三份契約，約定總價
    為3億8639萬7180元，並簽收巫國想所交付之面額2873萬128
    7元支票等節，業據兩造分別提出形式上為真正之歷次買賣
    契約書、支票、李靜智出具之授權委託書及解除契約書等附
    卷可稽（見原審卷第19-24、35-51、101-111、133-175、18
    3頁），堪認真實。
四、上訴人主張其受被上訴人之詐欺而代理李靜智簽立解除買賣
    契約書，及未經李靜智授權或同意，簽立解除買賣契約書，
    被上訴人沒收其所給付之買賣價金充為違約金，顯屬過高，
    受有超出合理違約金數額之其餘價金4553萬8713元之不當得
    利等語，被上訴人否認，並以前揭情詞置辯。茲上訴人以其
    意思表示受詐欺，或屬無權代理不生效力為由，主張上訴人
    返還不當得利，本院分述如下：
(一)按因被詐欺或被脅迫而為意思表示者，表意人得撤銷其意思
    表示；而前條之撤銷，應於發見詐欺或脅迫終止後，1年內
    為之。但自意思表示後，經過10年，不得撤銷。民法第92條
    第1項前段、第93條定有明文。上訴人雖主張其係於本件訴
    訟中收受被上訴人之答辯狀後始憶起往事才知受騙，惟上訴
    人於105年間即就系爭土地之買賣相關事宜，以受詐欺為由
    對被上訴人和巫國想二人提起刑事告訴，且告訴意旨確指訴
    其因資金不足積極尋覓巫國想投資土地，遭巫國想與被上訴
    人共同詐騙，有臺灣臺中地方檢察署105年度偵字第19388號
    不起訴處分書（下稱19388號偵案）在卷可稽（見原審卷第1
    85-209頁），足見上訴人在105年間即認被上訴人對其施用
    詐術，則無論上訴人所述受詐欺一節是否屬實，其遲至110
    年7月28日本件起訴後始以思及往事為由，為被詐欺之意思
    表示撤銷主張，顯逾1年之除斥期間，已不得以解除買賣契
    約之意思表示係受詐欺為撤銷，而主張第二份契約尚有效存
    在。
(二)關於上訴人執李靜智所出具授權委託書（本院卷第65頁）之
    記載，主張李靜智授權範圍不及於第二份契約之解除或與賣
    方另立協議事項，被上訴人實係本於尚有效之第二份契約書
    第6條第3項規定將不動產移轉給李靜智等人，以被上訴人於
    101年9月10日所寄發律師函之客觀事實，被上訴人應返還違
    約金以外之其餘價金云云，固提出李靜智之授權委託書、於
    102年10月24日寄給上訴人之存證信函、霧峰區農會101年8
    月15日聯合授信合約書及系爭000-00地號土地登記謄本為佐
    （見本院卷第65-68、225-257頁）。惟查：
 1、按代理人於代理權限內，以本人名義所為之意思表示，直接
    對本人發生效力，民法第103條第1項定有明文。代理權之授
    與僅以意思表示為之為必要，屬不要式行為，其為明示或默
    示，以書面或言詞者均無不可。代理人為代理行為，如有其
    他情形足以推知本人有將代理權授與代理人之明示或默示意
    思表示者，亦可成立（最高法院92年度台上字第2360號判決
    意旨參照）。
 2、查第二份契約形式上卻由上訴人、陳金蘭、李靜智簽立，解
    除買賣契約亦以其三人之名簽立（李靜智為上訴人代理），
    依解除買賣契約書第一條約定「買方以繳入履約保證專戶價
    金新台幣參仟貳佰萬元整，買方同意扣除履保費用後餘額全
    部由賣方領取，作為賣方與巫國想新訂買賣契約第一期款」
    ，及第五條約定「買方就前開原契約已支付第一期款新台幣
    壹仟陸佰陸拾捌萬捌仟柒佰壹拾參元整，亦作為賣方與巫國
    想訂立買賣契約之第一期款」（見原審卷第163頁），可知
    第二份契約中由上訴人所繳入履約保證專戶內之3200萬元款
    項，於扣除履保費用15萬元，連同前已支付之第一期款1668
    萬8713元，合計4853萬8713元，全部作為第三份契約之第一
    期款買賣價金，此與第三份契約第三條中明載簽約款7727萬
    元當中之4853萬8713元係由被上訴人與上訴人、陳金蘭及李
    靜智「原訂買賣價金撥入」等語吻合。可見第二份契約之解
    約，係再將已付價金移為第三份契約之用。
 3、而據授權委託書記載，李靜智已授權上訴人「全權處理」系
    爭000-00地號土地之「簽約」、「付款」事宜。上訴人代理
    李靜智與陳金蘭於101年9月11日簽訂解除買賣契約書之同日
    ，上訴人、陳金蘭、李靜智（由上訴人代理）亦另與巫國想
    簽訂合作開發契約書，該合作開發契約書第四條明確約定合
    作開發之三筆土地（即系爭土地），係上訴人、陳金蘭、李
    靜智向地主（即被上訴人）承購買賣價金3億5337萬1780元
    ，登記於指定人即系爭000-00地號土地登記予李靜智名下，
    系爭000-00、000-00地號土地登記予陳金蘭名下，且註明「
    土地尚在買賣過戶階段，李靜智、陳金蘭同意巫國想為共同
    承買人」等語，此有被上訴人提出之合作開發契約書可佐（
    見本院卷第165頁）。觀之卷附19388號偵案不起訴處分書內
    容（原審卷第187頁），上訴人於偵查中亦自承有和陳金蘭
    及李靜智與巫國想簽立合作開發契約書，欲共同在系爭土地
    上投資興建住宅，將來雙方按各半股權比例分配盈餘等情。
    參以李靜智於102年10月24日寄給上訴人之存證信函中所述
    「本人與台端於民國101年06月27日所簽之授權委託書，由
    台端代理本人全權處理，土地坐落臺中市○○區○○段000000地
    號壹筆土地之合作開發建築、建築執照申請、簽約、收款等
    事宜自存證信函寄出後即終止授權。…」等語（見本院卷第6
    7頁），顯已肯認其101年6月27日委託上訴人全權處理系爭0
    00-00地號土地，且授與權代理範圍，包含該筆土地之合作
    開發建築、建築執照申請、簽約、收款等事宜。又巫國想與
    被上訴人簽立第三份契約時，確實簽發面額2873萬1287元支
    票作為簽約款交由被上訴人簽收（見原審卷第183頁），且
    系爭000-00地號土地於101年10月15日亦以買賣為原因而移
    轉登記在李靜智名下，與前述合作開發契約書記載相符，有
    土地登記第二類謄本附卷可稽（見本院卷第255頁）。足徵
    上訴人和陳金蘭、李靜智三人係因覓得巫國想合作開發系爭
    土地，考量得以解決彼等資金不足，乃改由巫國想與被上訴
    人簽立新買賣契約即第三份契約，亦堪認定。
 4、再就聯合授信合約內容觀之，上訴人與李金蘭、李靜智固於
    101年8月15日以第二份契約之土地買受人身分，向霧峰區農
    會申請融資2億3700萬元，以系爭土地設定最高限額抵押權2
    億8440萬元；然對照然第二份契約約定內容，付款方式分為
    第一期款1668萬8713元、第二期款2500萬元、第三期款3468
    萬3067元及尾款2億7700萬元，上訴人於第三期期限101年8
    月27日時，僅支付買賣價金4853萬8713元，可知上訴人當時
    已付款4853萬8713元與應給付第一至三期款合計7637萬1780
    元之差距高達2783萬3067元，顯有違約情形。而巫國想與被
    上訴人簽訂第三份契約時，即簽發面額2873萬1287元支票作
    為簽約款交由被上訴人簽收，該份契約第三期之尾款則定為
    2億3700萬元，此正與上開聯合授信合約書所擬借貸金額2億
    3700萬元吻合，且系爭土地分別移轉登記予陳金蘭、李靜智
    ，辦畢最高限額抵押權之日期為101年11月2日，並記載債務
    人為系爭土地登記人陳金蘭及李靜智。是依上時序，上訴人
    與陳金蘭、李靜智雖在101年8月15日簽訂之聯合授信合約，
    但在第二份契約未能履行後，被上訴人仍是因履行第三份契
    約始將系爭土地移轉登記給陳金蘭及李靜智，而此登記結果
    確與上訴人、陳金蘭、李靜智與巫國想所簽訂之合作開發契
    約約定相符。準此，上訴人主張被上訴人是履行第二份契約
    而將系爭土地移轉登記給陳金蘭、李靜智云云，亦與被上訴
    人履約之客觀情形不符。　
 5、基上事證，足認李靜智於101年6月27日委託上訴人處理系爭
    000-00地號土地之授權範圍，應包含該筆土地之合作開發建
    築、建築執照申請、簽約、收款等事宜，上訴人於代理權內
    ，以李靜智名義與被上訴人簽立第二份契約，於後而本於李
    靜智代理人地位與巫國想簽立合作開發契約，同意巫國想為
    承買人，並簽立解除買賣契約而解除第二份契約，以使巫國
    想與被上訴人簽訂第三份契約，該解除買賣契約之意思表示
    自是有權代理而對李靜智發生效力，堪認第二份契約已經合
    法解除而失效。又依解除買賣契約第一條及第五條約定，將
    第二份契約中由上訴人所繳入履約保證專戶內款項，扣除履
    保費用，連同前已支付之第一期款1668萬8713元全部作為第
    三份契約之第一期款買賣價金，足見雙方合意將上開上訴人
    所給付總計4553萬8713元，轉充為被上訴人與巫國想於101
    年9月11日所簽立之第三份買賣契約之部分價款之用，而非
    由被上訴人以上訴人或買方（上訴人及陳金蘭、李靜智）違
    約為由加以沒收。且此等結果，乃因上訴人即陳金蘭、李靜
    智另與巫國想簽立合作開發契約所致，被上訴人並因履行第
    三份契約而將系爭土地移轉登記余陳金蘭、李靜智。上訴人
    主張第二份契約仍有效，及被上訴人受有超過合理違約金之
    不當得利云云，均屬無憑。從而，被上訴人主張解除買賣契
    約無效，違約金應予酌減，請求被上訴人返還不當得利4553
    萬8713元，即屬無據，不應准許。 
五、綜上所述，上訴人依民法第179條規定，請求被上訴人給付4
    553萬8713元，及自110年8月20日起至清償日止，按週年利
    率5%計算之利息，洵非正當，不應准許。原審為上訴人敗訴
    之判決，核無不合。上訴意旨指摘原判決不當，求予廢棄改
    判，非有理由，應駁回其上訴。
六、本件事證已臻明確，兩造所為其餘攻擊、防禦及舉證，經本
    院審酌後，認與判決結論均無影響，爰不一一論列，附此敘
    明。
七、據上論結，本件上訴為無理由，判決如主文。
中　　華　　民　　國　　111 　年　　8 　　月　　17　　日
　　　　　　　　　民事第四庭    審判長法　官  林慧貞
　　　　　　　　　　　　　　          法　官  劉惠娟
　　　　　　　　　　　　　　　        法　官  王怡菁
正本係照原本作成。
如不服本判決，應於收受送達後20日內向本院提出上訴書狀，其
未表明上訴理由者，應於提出上訴後20日內向本院補提理由書狀
（均須按他造當事人之人數附繕本）。因疫情而遲誤不變期間，
得向法院聲請回復原狀。
上訴時應提出委任律師或具有律師資格之人之委任狀；委任有律
師資格者，另應附具律師資格證書及釋明委任人與受任人有民事
訴訟法第466條之1第1項但書或第2項所定關係之釋明文書影本。
如委任律師提起上訴者，應一併繳納上訴裁判費。

                                      書記官  盧威在
　　　　　　　　　　　　　　　　　　　
中　　華　　民　　國　　111 　年　　8 　　月　　17　　日